【裁判字號】    96,訴更一,167
【裁判日期】    971105
【裁判案由】    公平交易法
【裁判全文】
臺北高等行政法院判決
                                  96年度訴更一字第167號
                              .
原      告  星海石油氣事業股份有限公司
代  表  人  甲○○
訴訟代理人  王振志律師
被      告  行政院公平交易委員會
代  表  人  湯金全（主任委員）
訴訟代理人  丙○○
            丁○○
            乙○○
上列當事人間因公平交易法事件，原告不服行政院中華民國93年
1月6日院臺訴字第0920094004號訴願決定，提起行政訴訟。本院
93年度訴字第818 號判決後，原告提起上訴，經最高行政法院96
年度判字第1617號判決發回更審，本院更為判決如下：
    主  文
原告之訴駁回。
第一審及發回前上訴審訴訟費用均由原告負擔。
    事  實
壹、事實概要：
    台北市之瓦斯行業者於民國（下同）89年8 月間向被告檢舉
    ，以其向桃園以北21家分裝場洽詢委託瓦斯分裝及運輸事宜
    ，卻未獲任何業者應允，北部地區桶裝瓦斯分裝業者涉有聯
    合壟斷及抵制等情，詳如附表1 所示。案經被告調查結果，
    以基隆市及台北縣、市之莒隆實業股份有限公司（下稱莒隆
    公司）、安祥液化石油氣分裝處（下稱安祥分裝處）、六韜
    實業股份有限公司（下稱六韜公司）、陽明山聯合煤氣分裝
    場股份有限公司（下稱陽明山公司）、台和實業股份有限公
    司（下稱台和公司）、高興實業股份有限公司（下稱高興公
    司）、集大分裝場股份有限公司（下稱集大公司）、同達興
    實業股份有限公司（下稱同達興公司）、山盟實業股份有限
    公司（下稱山盟公司）、聯瑞煤氣分裝行股份有限公司（下
    稱聯瑞公司）、北誼興業股份有限公司（下稱北誼興）樹林
    場、北桃煤氣分裝儲運場股份有限公司（下稱北桃公司）、
    中鼎液化石油氣股份有限公司（下稱中鼎公司）、星海石油
    氣事業股份有限公司（即原告，下稱星海公司）、彤達企業
    有限公司、聯達能源股份有限公司（下稱聯達公司）、長成
    石油氣分裝廠股份有限公司（下稱長成公司）；及桃園、新
    竹地區之日華煤氣分裝有限公司（下稱日華公司）、桃和液
    化石油氣分裝場股份有限公司（下稱桃和公司）、德基泰實
    業股份有限公司（下稱德基泰公司）、鴻奇煤氣分裝有限公
    司（下稱鴻奇公司）、合發氣體有限公司（下稱合發公司）
    、萬隆液化石油氣股份有限公司（下稱萬隆公司）、北誼興
    桃園場、寧揚煤氣分裝股份有限公司（下稱寧揚公司）、北
    部瓦斯股份有限公司（下稱北部瓦斯公司）、福崗液化石油
    氣分裝有限公司（下稱福崗公司）、聯億液化石油氣股份有
    限公司（下稱聯億公司）、六統實業股份有限公司（下稱六
    統公司）、力詮氣體有限公司（下稱力詮公司）、榮星氣體
    股份有限公司（下稱榮星公司）等30家分裝場業者（北誼興
    樹林場與桃園場以北誼興總公司為主體）於88年間利用北管
    會、桃管會及聯名帳戶之設立，合意調漲桶裝瓦斯運裝費用
    ，並相互約束事業互不為競爭，及限制瓦斯行交易對象行為
    ，足以影響北部地區桶裝瓦斯運裝及零售之市場供需功能，
    違反行為時公平交易法第14條規定，依同法第41條前段規定
    ，以92年5 月29日公處字第092073號處分書（下稱原處分）
    命原告等自處分書送達之次日起，應立即停止前項聯合行為
    ，並處以罰鍰新台幣（下同）950 萬元。原告不服，提起訴
    願，經遭駁回，遂向本院提起行政訴訟，經本院於94年11月
    23 日 以93年度訴字第818 號判決「訴願決定及原處分關於
    裁處原告罰鍰部分均撤銷。原告其餘之訴駁回。訴訟費用由
    原告負擔三分之二，餘由被告負擔。」，兩造均不服，提起
    上訴，經最高行政法院於96年9 月13日以96年度判字第1617
    號判決將原判決廢棄，發回本院更為審理。
貳、兩造聲明：
一、原告聲明：
    訴願決定及原處分關於裁處原告罰鍰數額部分應予撤銷。
二、被告聲明：
    原告之訴駁回。
參、兩造之陳述：
一、原告主張之理由：
(一)按行政程序法第7 條規定：「行政行為，應依下列原則為之
    ：1 、採取之方法應有助於目的之達成。2 、有多種同樣能
    達成目的之方法時，應選擇對人民權益損害最少者。3 、採
    取之方法所造成之損害不得與欲達成目的之利益顯失均衡。
    」，第92條規定：「本法所稱行政處分，係指行政機關就公
    法上具體事件所為之決定或其他公權力措施而對外直接發生
    法律效果之單方行政行為。」。被告審酌系爭聯合行為之相
    關情狀擬具裁處罰鍰額度，其認定評分之標準依據為何？被
    告並未說明具體之理由標準，對依該裁處罰鍰額度參考表所
    列各項考量事項之等級積分亦僅為空泛之描述，且亦未參考
    原告公司當年度之所得成本等因素，審酌原告除成本考量外
    ，尚應有合理利潤在內，而將運裝價格扣除運裝成本之差額
    全數視為不當得利，被告核估之金額實屬不當，被告怠於依
    具體個案作審酌，僅依勾選之裁處罰鍰額度參考表作為罰鍰
    依據，裁處之罰鍰金額顯屬過高不當。
(二)依謝茂盛於接受被告調查詢問時業已陳稱：「桃園並無同業
    來找我加入互助會，我也不知桃園有成立互助會。．．．當
    初在88年4 、5 月間．．．即由互助會長高河炎先生邀集本
    人參加，本人因官成分裝廠爆炸案深受其害，有感有加入之
    必要，故欣然以個人名義加入（88年間，本廠尚未正式成立
    ）」等語（參謝茂盛91年1 月31日陳述筆錄），足證該急難
    互助會之組織顯係為因工安事故災變而設之互助性質，且係
    謝茂盛個人行為，與原告毫不相干，乃原判決、原處分暨訴
    願決定依卷內各瓦斯行業者憑空揣測之陳述（屬傳聞證據，
    不具證據能力及證據力）進而為原告亦參與聯合行為之認定
    ，實非適法。謝茂盛於原告停業中復業前之「88年4 、5 月
    間」所參與急難互助會之行為，亦非一般公司經理職務範圍
    內之行為，其行為效果依法原告本無須承擔，且依謝茂盛上
    開所為「欣然以個人名義加入」之陳述，再參第三人高河炎
    於接受被告詢問亦供稱：「互助會成員有高興、高河炎、徐
    啟輝、山盟、同達興、集大、六韜、廖良謙、謝茂盛、安祥
    、莒隆、許強恭、陳大選等13人。」等語，益足佐證係謝茂
    盛個人參與互助會行為，蓋上述互助會成員分別有公司法人
    或自然人加入，而原告不在其列，根本不可能參加，蓋該互
    助會成立時係「88年4 、5 月間」，當時原告尚處停業中，
    既無營利行為事實（87、88年營業稅額為零，原告所提「92
    年7 月31日」訴願理由書所附之原告營利事業登記證亦係「
    89年2 月16日」始核發)， 原告當時既係停業中，謝茂盛即
    非可代表原告，亦非原告行為，且當時既無利可圖，又焉可
    能有被告所認當時之聯合行為。
(三)謝茂盛於被告91年7 月2 日再次調查詢問陳稱：「我是當完
    兵在60年就北上官成分裝場工作，直到81年我再服務於同達
    興分裝場約有3 年，在休息一段時間後於86年中旬至88年中
    旬又服務於合發分裝場。在88年中至88年底農曆年期間因老
    同事要求，我至內壢中生瓦斯行幫忙，89年2 月初開始我始
    服務於本公司（指星海公司），任總經理職至今」等語，足
    證謝茂盛個人加入上開互助會純係其個人之行為，且當時（
    88年4 、5 月間）尚非原告人員，而係另一受處分人合發公
    司人員，基此被告既已處分合發公司，竟以謝茂盛個人行為
    再處分原告，難認無重複處罰之違法。被告認由88年4 月至
    90年底共計30個月（即88年4 月至90年9 月）為系爭聯合行
    為最長期間，原告於89年2 月始復業，復業之初百廢待舉，
    公司是否有盈餘皆屬未知之數，此由原告89年度之稅後收益
    僅為139,964 元，而90年度更係虧損7,596,471 元之情形即
    足為佐，原告何來不當得利可言，被告所為裁罰實屬不當。
    縱認原告有系爭聯合行為，原告之聯合行為期間亦應為89年
    2 月至90年9 月共計20個月，依被告計算裁罰金額之方式，
    原告應受裁罰金額至多應為792 萬元。
(四)被告雖主張「以89年1 月原告運裝費資料顯示，其中有10家
    瓦斯行之運裝費（僅計分裝費及大運費）單價為每公斤2.47
    元，如加上小運費1 元，合計即為3.475 元，顯然原告確有
    配合系爭聯合行為之運作將其運裝費維持在3 元以上」云云
    。然查被告究依何事實認定小運費為1 元，一般瓦斯行如有
    貨車，本可自行運送，何須花費小運費，足證被告之主張無
    非憑空認定有3.475 元運裝費之聯合事實。再佐以謝茂盛於
    91年1 月31日被告詢問時陳稱：「本公司不負責小運，皆是
    瓦斯行親自來運（據我瞭解，小運單價並不一定，量大者在
    0.6 至0.8 之間，量小者在1.2 至1.5 之間）」，益證被告
    所認事實確與卷證不符。另依原告於訴願時所提出之行政院
    核定之一般液化石油氣成本分析表，其內第1 欄運費（含大
    小運費）、第2 欄分裝費、第3 欄運裝耗損，已明白記載在
    69年間北部地區上開成本分為1.89元、0.50元、0.25元，以
    上合計為2.64元，迄至80年間北部地區上開成本則分別躍升
    為2.47元、0.86元、0.29元，以上合計為3.62元。如以形式
    上被告所認於88年至90年間有聯合其他同業將運裝費調高至
    3 元以上即3.47元之情節，然參以上述所引行政院成本分析
    於80年已為3.62元之事實，則被告所認「聯合調高為3.47元
    」之事實，業者勢必反而損失不貲，又何來不當得利之說。
    被告所認上開事實亦不無適用法規顯然不當之違法。被告未
    審酌原告除成本考量外，尚應有合理利潤在內，逕將運裝價
    格扣除運裝成本之差額全數視為不當得利。
(五)謝茂盛於91年7 月2 日接受被告詢問時雖陳稱：「我在朋友
    介紹之下洽購1 位蘇先生在三峽開立的全興瓦斯行，時間約
    在89年4 月或5 月，當時我是向互助會借支580 萬元，先拿
    50萬元支票當訂金，再另外支付數張共530 萬元的支票給蘇
    先生（以上數張支票都是葉林金鳳所開出），當時還沒完成
    過戶，約經過1 個半月後，我又再賣回給蘇先生」，然該行
    為亦屬謝茂盛個人行為，與原告顯然無關。此由證人黃煌林
    於被告91年1 月30日、91年2 月25日、91年7 月2 日詢問時
    已證稱：「帳冊記在90年6 月30日暫借580 萬元於本日償還
    ，是謝茂盛要買瓦斯行而向互助會借支580 萬元」等語，非
    不可佐證。由原告於去年為第三人建國煤氣行倒債貨款1 百
    多萬元後，於查詢該商號登記資料後，始知悉謝茂盛曾入股
    為該商號合夥人，再依原告復業前登記資料所示，謝茂盛並
    非原告股東成員，足證被告辯稱：「事實上原告之前所有的
    活動都是由謝茂盛負責．．．．而謝茂盛實際上就是原告的
    負責人，雖然沒有掛上原告的名義，但實際上的營運是存在
    的」等語，顯與上開卷證事實不符，益證謝茂盛在外私人所
    為與其當時所任原告經理職務無關，亦為原告所不知悉，更
    與原告無關，被告據此認定原告參與系爭聯合行為本已屬違
    法不當。
(六)被告於鈞院97年4 月8 日準備程序時主張「星海是由瓦斯行
    組成之分裝場，他的運裝費用由謝茂盛折價比較多去給瓦斯
    行。但是他的價格還是維持跟同業一樣，看起來帳面上是虧
    損，可是實際上已經把利益交給股東了。」等語，亦非事實
    ，被告上述主張實屬臆測之詞，應不足採。參與系爭聯合行
    為實為謝茂盛個人之行為，與原告無關，原告亦無不當獲利
    之情形。
(七)公平交易法第41條係規定「得」限期命其停止、改正其行為
    或採取必要更正措施，並「得」處5 萬元以上2 千5 百萬元
    以下罰鍰，公平交易法之規範目的，並非必須均對違法事業
    行為皆處以罰鍰處分為必要，行政機關行使裁量權，除不得
    逾越法定之裁量範圍，並應符合法規授權之目的，且須依照
    比例原則，就當事人有利不利之情形一併注意，否則即構成
    裁量瑕疵之違法（行政程序法第7 、9 、10條規定參照），
    被告未依具體個案作審酌，僅依勾選之裁處罰鍰額度參考表
    為罰鍰依據，亦未考量裁處罰鍰之目的為何、所選擇之方式
    是否係對原告權益損害最小，例如先予行政指導、行業導正
    或警示等亦有助於被告執行公平交易法目的之達成之方式，
    即作成最嚴格之裁罰行政處分，裁罰處分顯然違法不當。
(八)依被告主張，其裁處原告罰鍰主要考量之核心因素為公平交
    易法施行細則第36條第1 項第1 ～5 款之要件，且其於90年
    1 月間針對南部地區27家分裝業者所為聯合調漲運裝費用行
    為，亦均以主導性、獲利程度、配合程度等情節予以審酌各
    家違法事業之罰鍰金額，而兩者之不同僅在於南部聯合行為
    之業者多坦承不諱，是在聯合行為事實類似之情形下，被告
    審酌各項參考指標所認定之結果積分應不至於相距過遠，惟
    比較本件與南部業者之聯合行為所受裁處之罰鍰金額分別介
    於216 萬元至2,500 萬元及400 萬元至1,500 萬元，二者相
    差實鉅，被告實係以各被處分業者之事後配合調查情形，加
    重認定裁處罰鍰審酌之各項指標給予較高積分，被告依灌氣
    數量大小區分裁處罰鍰之金額之理由依據何在，又每一等級
    灌氣數量所處罰鍰金額之認定標準為何，亦未見被告指明，
    被告對南部聯合行為業者裁處罰鍰是否亦為相同之認定計算
    標準，被告對原告裁處之罰鍰金額有違反平等及比例原則之
    虞。
(九)原告於液化石油氣之取得成本價格實受制於供銷體系上游之
    進口供應商或經銷商之調整油價，原告實亦為供銷體系之受
    害者，而國內油品供應之二大業者僅中國石油股份有限公司
    與台塑石化股份有限公司，為一寡占事業，而寡占事業為聯
    合行為對市場機能之影響應更屬深遠，是中油公司與台塑公
    司聯合調漲油價之行為對整體交易秩序之危害應相對鉅大，
    且影響範圍亦相形廣泛，又該聯合調漲油價行為，對該石油
    進口供應商每月增加數億元之收入，是所獲利益不可謂不大
    ，惟被告94年7 月25日公處字第094079號處分書針對中油與
    台塑公司之聯合行為裁處罰鍰審酌結果認定：「．．．二．
    ．．(二)就違法行為之目的及預期之不當利益而言：累計20次
    預告調價．．．惟考量油價仍受主管機關節制，且國內油品
    價格非明顯高價，故其預期不當利益較為輕微。(三)就違法行
    為對交易秩序危害程度而言：．．．認定其危害程度屬中等
    。．．．(五)就違法行為所得利益而言：．．．及被處分人所
    稱，歷次調價均衡酌消費者反應、物價波動情形，而未足額
    調漲，故認其違法所得利益屬一般。．．．(八)就違法類型曾
    否經導正或警示而言：本會曾對被處分人個別警示在案。．
    ．．」而處以中油與台塑公司各650 萬元之罰鍰，對照本件
    被告於裁處罰鍰時之審酌及認定各項積分標準，顯有輕重失
    衡之情形，依舉重明輕法則足證被告裁處原告950 萬元罰鍰
    實有顯然過高不當情事，相較於中油與台塑公司於受裁罰前
    曾經被告個別警示，仍繼續為調漲油價之聯合行為，原告並
    未曾接受被告之導正或警示，益證被告裁處原告之罰鍰金額
    實屬過高不當，被告應審酌上述事實予以酌減。
二、被告主張之理由：
(一)原告確已該當聯合行為之要件，業經最高行政法院96年度判
    字第1617號判決所肯認，就發回更審裁處罰鍰部分為說明：
１、按公平交易法第41條規定：「公平交易委員會對於違反本法
    規定之事業，得限期命其停止、改正其行為或採取必要更正
    措施，並得處新台幣5 萬元以上2,500 萬元以下罰鍰．．．
    」，復依同法施行細則第36條規定，被告量處罰鍰時，應審
    酌一切情狀，並注意下列事項：1 、違法行為之動機、目的
    及預期之不當利益。2 、違法行為對交易秩序之危害程度。
    3 、違法行為危害交易秩序之持續期間。4 、因違法行為所
    得利益。5 、事業之規模、經營狀況及其市場地位。6 、違
    法類型曾否經中央主管機關導正或警示。7 、以往違法類型
    、次數、間隔時間及所受處罰。8 、違法後悛悔實據及配合
    調查等態度。
２、查被告針對個別違法事業量處罰鍰金額，係依公平交易法施
    行細則第36條規定為具體適用，被告依行為時訂定之裁處罰
    鍰額度參考表及適用說明，由承辦處審酌違法案件相關情狀
    ，勾選本參考表考量事項（1 至13項）並加計積分後，對照
    違法等級暨罰鍰額度表，擬具適當之罰鍰建議，提請委員會
    議裁決，此裁罰作業，均有規制可循。
３、經被告審酌原告在系爭違法聯合行為之相關情狀，勾選本裁
    處罰鍰參考表之各項考量事項如次：
    違法行為動機：惡性重大，等級為A （0.9 分）；違法行為
    之目的及預期之不當利益：不論是否為預謀，但預期不當利
    益大，等級為A （0.9 分）；違法行為對交易秩序危害程度
    ：極嚴重，等級為A （1.8 分）；違法行為違害交易秩序持
    續期間：長，等級為B （1.4 分）；違法行為所得利益：極
    高，等級為A （1.8 分）；違法事業之規模、經營狀況、營
    業額：一般，等級為B （0.5 分）；違法事業之市場地位：
    一般，等級為C （1.0 分）；違法類型是否經導正或警示：
    未曾導正或警示，等級為B （0.3 分）；事業或經營者以往
    違法次數：初次違法，等級為C （0.2 分）；事業或經營者
    以往違法類型：初次違法，等級為C （0.2 分）；事業或經
    營者以往違法間隔時間：初犯，等級為C （0.2 分）；悛悔
    實據及配合調查等態度：不佳，等級為A （2.0 分）；綜合
    其他判斷：等級為C （1.8 分），上開等級總計13分，依被
    告自訂之「違法等級暨罰鍰額度」8 、「11.8至13.1分，罰
    鍰1,501 至2,000 萬元」規定，被告原擬以處分原告2,000
    萬元。
４、惟考量依上開裁罰表勾選後所定裁罰金額同為2,400 萬元者
    之被處分事業即達17家之多，嗣經委員會議決議，應審酌本
    案案情複雜、違法期間、對交易秩序危害鉅大及調查期間各
    業者配合調查之程度各不相同等情，為期本件各事業之處分
    更臻公平起見，爰以上開裁罰基準表為基礎，並輔佐以個別
    事業之月均灌氣規模、不當利益、違法程度及配合態度等因
    素作為裁罰補充基準，以原告月均灌氣量超過790 公噸，違
    法持續期間超過24個月，粗估限制競爭利益之不當利得（或
    避免所失利益）超過3,300 萬元，而依灌氣規模（超過700
    公噸等級）、違法期間及配合角色論處950 萬元之罰鍰（即
    1,320 萬元乘以24/30 ，再乘以0.9）， 並未處分其所稱88
    年間在合發灌裝之氣量，另佐以原告每月提氣成本高達上千
    萬元（以每公斤15元計）觀之，年週轉金額亦超過1 億元，
    原告舉資本額及報稅之獲利金額僅多少云云，顯不能採信。
    被告係以各業者配合程度、違法期間、灌氣規模等因素作為
    裁罰補充基準，係輔助性質而已，所裁罰金額較被告依據裁
    處罰鍰額度表試算出原擬金額為低，應無裁量不當或有違比
    例原則之情事。
５、有關公平交易法施行細則第36條規定之前5 款為本量處罰鍰
    之主要核心，且除第2 項「違法行為對交易秩序危害程度」
    外，無論第1 款「預期之不當利益」，第3 款「違法持續期
    間」，第4 款「違法所得利益」及第5 款「事業之規模、經
    營狀況及其市場地位」；此4 款考量均有正向關聯，故原告
    因違法行為之不當利得，與其灌氣數量、持續期間有關，而
    違法事業之灌氣數量多者，其灌氣規模即大，因此，本件之
    處分家數共30家，被告為方便區別及齊一標準起見，乃綜合
    前5 款考量項目，特別說明依灌氣數量作分別裁處不同罰鍰
    之量尺，而實際裁罰金額再依違法持續期間作比例計算，至
    於違法程度、配合調查程度、提供資料（即第8 款「配合調
    查等態度」）等情形即作為加減分之考量參考，主謀者維持
    原金額，配合者予以打折9 成；至於同條之第6 款「違法類
    型是否經中央主管機關導正或警示」及第7 款「以往違法類
    型、次數、間隔時間規定及所受處罰」之適用，除北誼興業
    公司外，其餘各家違法事業均適用最低等級。準此，被告提
    出之指標性說明已涵蓋前述公平交易法施行細則第36條所有
    違法情狀考量因素之精髓，並未逸脫裁處罰鍰額度參考表之
    內容。換言之，公平交易法施行細則裁處罰鍰所考量項目規
    定，被告均已全面考量，且運用於最終裁罰表(二)內，此可參
    照本案裁罰表(二)與公平交易法施行細則第36條規定及裁罰表
    (一)之適用對照表。
(二)有關原告稱謝茂盛參加互助會（原處分稱為「北管會」）係
    屬個人行為，非可歸責於原告乙節，惟查：
１、本件部分被處分人雖辯稱係鑑於同業過去發生多起工安事故
    ，爰成立「瓦斯分裝同業互助會」，惟經被告調查組織聯名
    帳戶之資金流動資料及關係人證詞後，肯認該等業者所繳交
    之「互助金」，實為「維持市場安定保證金」，以之作為渠
    等配合聯合行為運作之相互保證及限制市場競爭之用途。
２、依北管會成員提供之「瓦斯分裝同業互助會辦法」，記載參
    加人名單包括「星海石油氣事業股份有限公司／謝茂盛」，
    並由謝茂盛簽名，足證謝茂盛係代表原告參與該組織無誤。
３、依原處分第18頁所載，原告總經理謝茂盛於91年1 月31日到
    被告處所為陳述紀錄：「88年4 、5 月間即由互助會會長高
    河炎先生邀集本人參加，因本場尚未成立所以欣然以個人名
    義加入」、「本公司籌備階段本公司會以本人帳號進出資金
    ，本公司於89年1 月成立後就以公司名義進出資金。至於互
    助會本公司係以本人個人身分代表參加，所以本人所繳300
    多萬元之互助金，也是公司的錢。」及91年7 月2 日陳述紀
    錄：「同業之互助會雖然在88年5 月就成立，但是本公司在
    88年6 月以前尚無資金短缺，所以不需要借支。本公司的借
    支作業是由我經手，我都先以電話向高河炎告知借支金額，
    高河炎決定後再告知黃煌林，再由黃煌林拿葉林金鳳開立的
    支票給我。」、「本公司欲借支的金額是由本公司董監事會
    討論決定的。」，可知謝茂盛所代繳及領取之互助基金皆為
    原告所有，足證原告於籌備階段即以謝茂盛之名義代表加入
    互助會（即「北管會」），並於正式設立登記後配合系爭聯
    合行為之運作。
４、另據原告董事長甲○○91年8 月7 日陳述紀錄：「因為本公
    司總經理謝茂盛在瓦斯行業甚久，所以相當瞭解瓦斯行業的
    特性。我記得在88、89年間謝茂盛來找我投資星海，而且我
    會成為星海公司的董事長也是公司股東經由神明的指示才推
    選我成為星海的名義負責人」、「就如前面本人所陳述，星
    海公司的相關業務都是由謝茂盛全權負責，因此對於星海公
    司參與北部地區分裝同業所組成『瓦斯分裝同業互助會』的
    詳細情形，我也是不瞭解，但是本公司總經理謝茂盛就此情
    形應該瞭解」，可證原告確係由謝茂盛代表加入北管會。
５、末依原處分書第67頁至69頁所載，原告於89年4 月間所認捐
    8 萬元之安全管理基金，亦係由北管會聯名帳戶之資金支付
    ，益證原告係北管會成員之一。
(三)原告稱未聯合其他同業將運裝費用調高至3 元以上乙節，惟
    查：
１、原處分第73頁所載，被告調查相關市場成本因素後，認定北
    部地區分裝場之運裝成本包括大運每公斤0.3 元、分裝費每
    公斤0.4 元、小運每公斤0.9 元，合計運裝成本約在每公斤
    1.6 元左右，縱使加計管銷費用後亦不應超過2 元，原處分
    所稱之運裝費用係指包括分裝費、大運費及小運費等而言。
２、依原告所提供運裝價格資料，縱使原告對於其親友之瓦斯行
    收取較低價格之運裝費，然其對於一般瓦斯行所收取之運裝
    費仍高達每公斤約2.475 元（不含小運費），以89年1 月原
    告運裝費資料顯示，其中有10家瓦斯行之運裝費（僅計分裝
    費及大運費）單價為每公斤2.475 元，如加上小運費1 元，
    合計即為3.475 元，顯然原告確有配合系爭聯合行為之運作
    將其運裝費維持在3 元以上。
３、原告雖稱其對下游瓦斯行有實施折讓價格，惟原告自可逕向
    瓦斯行收取折讓後之實際價格，並核實出具發票，而毋庸刻
    意以本件被處分人等所合意之運裝價格出具發票，原告此舉
    顯為證明其有配合系爭聯合漲價之運作，以避免系爭聯合行
    為之其他參與事業採取報復行動，原告事後再佐以折讓，僅
    屬與其客戶股東之利益安排。
４、復依原處分第81頁所載，三重某瓦斯行證稱：「本人向星海
    提氣一段時間後，謝茂盛當上分裝廠聯管會召集人，向我表
    示『下個月每家分裝廠都要提高氣價及運裝成本每公斤1 元
    』」、「88年間聯管會黃煌林、陳大選、林海雄、謝茂盛等
    組成5 人小組，廖良謙同時為召集人，因此，分裝廠聯管會
    為聯合調高價格，密集開會」，益證原告確有參與系爭聯合
    行為。
(四)被告罰鍰裁量表並未將原告88年間灌氣數量納入計算：
１、原告稱謝茂盛係89年2 月始擔任總經理，並提供89年2 月起
    之灌氣數量資料，惟被告於91年8 月14日訪查同達興、彤達
    、台液等3 事業之副總經理陳招治，渠證稱：「88年2 月1
    日謝茂盛正式離開合發之主管幹部，加入彤達成為股東（同
    時也有投資台液分裝廠，目前星海之股東在當時88年間陸續
    持有台液股權之13%）， 同時也從合發帶走十幾個客戶到彤
    達灌，因此，在88年間，這十幾家客戶都是彤達之客戶。」
    「謝茂盛在88年間在彤達擔任在職股東，在彤達分裝廠之業
    務性質與我類似，只不過他管他的客戶，我管我的客戶。不
    過，在89年1 月星海復業之前，我們分裝廠業者並不知星海
    已復業、謝茂盛利用投資台液分裝廠及彤達分裝廠之機會，
    在88年間利用投資彤達分裝廠（承租台液分裝廠之灌裝台）
    灌自己帶來之客戶，直到星海分裝廠於89年初正式復業後，
    退出彤達，謝茂再以星海名義承租台液分裝廠之灌裝台之二
    分之一從事灌裝業務。」顯見星海謝茂盛於88年間以在職股
    東身分將所灌之氣量計算於彤達分裝場名義下。（彤達係承
    租台液分裝場）
２、同達興副總經理陳招治91年7 月4 日到會陳述「89年間官成
    將其在台液之股份分別賣給寧揚及星海小謝（星海小謝也同
    時跟本公司李老闆買少許台液股份），所以台液的股份中，
    彤達、同達興的股東約持有近50% 股份，聯瑞約持進10% 、
    星海約10% ，寧揚約10% ，另少許股份由龍門蔡寶國持有。
    台液之股份分別由同達興、彤達、聯瑞、星海、寧揚、龍們
    蔡保國等人持有」、91年8 月14日本會派員持函訪查同達興
    、彤達、台液副總經理陳招治：「（提示同達興公司所提供
    之88年12月之客戶國產煤氣、中華煤氣、永倫、正武、三同
    等20家瓦斯行客戶異動前提氣數量之分裝費單價資料影本2
    張）請問這些客戶是否於89年1 月離開？至那一家分裝廠提
    氣？（經檢視後）這20家瓦斯行客戶幾乎都是小謝（星海謝
    總）之客戶，不過其中關渡、大忻（誤植為天忻）並非小謝
    客戶，原本在本公司提，後來改至聯達灌裝。另外，九分煤
    氣行有跑到星海，但後來又跑回彤達，係因這家瓦斯行屬塗
    振東之子女所經營之瓦斯行（在鶯歌），因需要儲存證明，
    所以才跑回彤達灌。所以，我才在這2 張資料註記89年1 月
    離開，以表示這些客戶係於89年元月跟星海謝總經理離開。
    」顯見，星海分裝場之客戶於89年1 月由彤達移轉至星海，
    然仍同址灌裝（灌裝台承租人由彤達移轉至星海）。
３、星海總經理謝茂盛91年1 月31日到會陳述：「89年1 月向原
    先負責人買下星海後即遷廠至林口鄉﹔目前本公司廠房係以
    承租方式經營；本人並未投資分裝場或經銷商（經查謝茂盛
    係台液董事）「本公司籌備階段本公司會以本人帳號進出資
    金，本公司於89年1 月成立後就以公司名義進出資金。至於
    互助會（88年4 月、5 月）本公司係以本人個人身分代表參
    加，所以本人所繳3 百多萬元之互助金，也是公司的錢。」
    星海謝茂盛91年7 月2 日到會陳述：「在88年中至88年底農
    曆年期間因老同事要求，我至內壢中生瓦斯行幫忙，89年2
    月初開始，我始服務於本公司，任總經理職至今。」「88年
    中旬至88年底，雖因老同事請託至中生瓦斯行幫忙，但我也
    是每天上下班，月薪3 萬元，每月有4 天休假，像一般員工
    一樣。至於會投資星海公司是因為董事長甲○○先生於88年
    9 月找我投資星海，」「同業之互助會雖然在88年5 月就成
    立，但是本公司在88年6 月以前尚無資金短缺，所以不需要
    借支。本公司的借支作業是由我經手，我都先以電話向高河
    炎告知借支金額，高河炎決定後再告知黃煌林，再由黃煌林
    拿葉林金鳳開立的支票給我，我都是在黃煌林處簽名後才領
    取支票，簽名後才給支票是互助辦法的規定。」星海董事長
    甲○○91年8 月7 日到會陳述：「我本人並無持有台液分裝
    場的股份。至於星海公司的部分，我曾聽本公司總經理謝茂
    盛說過星海公司的確是持有台液的股權，但因我對瓦斯行業
    不甚了解所以很少去過問星海公司的業務，因此有關星海公
    司相關業務的詳細情形，要問謝茂盛會較清楚。」。
４、星海於89年1 月成立，惟早在88年間，星海即以謝茂盛個人
    名義參與聯管會之運作，包括資金亦同，惟因星海欠缺分裝
    場，故利用投資彤達公司方式，以彤達名義在台液分裝場從
    事灌氣，直至89年1 月星海成立後，改以直接投資台液分裝
    場方式，仍在原址灌氣，但彤達於89年1 月註銷該等星海客
    戶，至於星海謝茂盛在88年間雖兼具彤達在職股東、星海股
    東身分、北管會5 人小組成員等多重身分，應與謝個人以內
    壢中生瓦斯行員工身分投保有關，至89年2 月始變更身分（
    按中生煤氣行負責人李慶順91年5 月28日證稱：德基泰爆炸
    後，德基泰電話通知並分配其至鴻奇提氣，且於89年5 月至
    9 月間其係由德基泰收款再由德基泰交予鴻奇。德基泰爆炸
    時，桃園地區分裝場會以德基泰客戶就近分配支援灌氣。桃
    園地區瓦斯行皆清楚，瓦斯行任意更換提氣對象，即可能遭
    分裝場放牌殺價。）惟被告並未重複計算星海之灌氣數量。
(五)有關本件裁罰表2 基準以400 公噸起算，400 公噸以下罰鍰
    600 萬元，超過400 公噸以每300 公噸為一級距加罰360 萬
    元罰鍰，至超過1,600 公噸之級距，累計加罰至2,400 公噸
    等所為罰鍰考量，說明如下：
１、按桶裝瓦斯分裝場屬關鍵性設施，每家場區之大小容有差異
    ，惟設備投資金額及灌裝能力相差無幾，因此為攤抵固定投
    資成本，倘業者灌氣規模太小，攤抵固定成本過高，並無競
    爭能力，勢必因不堪累賠而為市場所淘汰，又倘灌氣規模太
    大，超出最適經營規模，除將提高成本亦將減低服務效能，
    客戶勢必轉向鄰近競爭對手進行交易，爰若市場存有足夠競
    爭，市場機制亦會使各分裝場之規模趨近於相差無幾，因此
    被告調查本案時，本應計算出各業者之平均銷售規模。
２、復國內11家液化石油氣經銷商平均每月銷氣數量約10萬公噸
    ，其中尚有約1 萬公噸流用工業用氣使用，換算國內約120
    家分裝場業者之每月灌氣規模約為750 公噸。另依據表2 裁
    罰基準之31家分裝場業者平均每月灌氣數量統計可知，該等
    業者之平均每月灌氣數量約830 公噸，為公平起見，以700
    公噸-999公噸作為本件處分之標準級距，每300 公噸作為級
    距，另以400 公噸作為業者生存門檻，而以1600公噸作為高
    產能門檻。
３、又考量公平交易法之罰鍰上限為2,500 萬元，而本件委員會
    議審議前，各違法業者所勾稽之罰鍰建議金額以2,400 萬元
    居多，爰由委員提議以灌氣數量超過1,600 公噸之級距為罰
    鍰金額2400萬，以下每300 公噸級距減罰360 萬元罰鍰作為
    基準，直至400 公噸級距以下者之罰鍰為600 萬元止，其中
    700 公噸-999公噸級距之罰鍰為1,320 萬元。
４、另由中鼎、福崗及榮星之灌氣規模均小於400 公噸，並分別
    獲取北管會或桃管會之補貼，顯見小場若無一定氣量勢難生
    存，而小場衝量又恐危及系爭聯合行為之運行，爰由聯管會
    於以補貼，另單一灌裝場月均灌氣數量超過2,000 公噸者，
    全國絕無僅有，僅寧揚1 家（北誼興係以2 場之規模合計）
    ，足見本件裁罰基準較為妥適公平。
(六)有關本件不當利得之計算，說明如次：
１、依原處分第73頁所載，被告調查相關市場成本因素後，認定
    北部地區分裝場之運裝成本包括大運每公斤0.3 元、分裝費
    每公斤0.4 元、小運每公斤0.9 元，合計運裝成本約在每公
    斤1.6 元左右，縱使加計管銷費用（含利潤）後亦不應超過
    2 元，原處分所考量之不當利得，已扣除包括分裝費、大運
    費及小運費等運裝費用及合理利潤在內。但該地區之分裝業
    者卻能同時將運裝費用為一致之調漲，顯未合理。被告就本
    件不當利得之估算並無率斷。
２、被告係依原告所提供之分裝場灌氣數量及運裝費用調漲變化
    以計算系爭不當得利，本件倘有原告所指小場處分金額較高
    之情形，何以類似被處分人榮星之月灌氣規模僅50公噸，罰
    鍰卻達600 萬元，平均每公噸罰鍰12萬元，又如被處分人中
    鼎月灌氣214 公噸，罰鍰金額達540 萬元，平均每公噸遭罰
    鍰達2.52萬元，遠比寧揚之每公噸僅罰1.05萬元、日華每公
    噸則1.54萬元、集大每公噸僅罰1.4 萬元，彤達每公噸僅罰
    鍰1.52萬元，六韜每公噸僅罰1.71萬元，被處分人榮星與中
    鼎之罰鍰顯然較重，顯見本件之罰鍰並未有罰鍰過重之情形
    ，另外被處分人長城與莒隆等分裝場之罰鍰金額均高達864
    萬元之多，而其每月營業金額僅約900 萬元（以每月均灌氣
    600 公噸，氣價每公斤15元計算），遠低於原告之灌氣規模
    ，由此足見被告所處裁罰金額並無不當或失衡。
(七)原告舉出臺灣中油及台塑石化等業者聯合行為處分案與本件
    間之罰鍰金額為比較，認被告對本件罰鍰過高，違反平等原
    則云云，惟：
１、被告曾於90年1 月間針對南部地區27家分裝業者於89年4 月
    至89年12月間所為之聯合調漲運裝費用行為，處予1.33億元
    之高額罰鍰處分，該案被處分業者供稱係觀摩北部地區之北
    管會及桃管會之運作所學的，被告對本件裁罰基準與南部聯
    合漲價案所考量因素亦均相同，除均依據公平交易法第41條
    、公平交易法施行細則第36條及裁罰額度參考表等規定為裁
    處罰鍰金額外，亦均係以主導性、獲利程度、配合程度等情
    節予以審酌各家違法事業之罰鍰金額，若真要嚴格區分兩者
    之不同，在於南部聯合行為案尚且因多數業者坦承無諱、配
    合期間較短等因素，而處以各家400 萬至1,500 萬元不等罰
    鍰之處分（僅3 家處以100 萬元罰鍰），遞次提出行政救濟
    經最高行政法院93年3 月4 日93年度判字第213 號等判決亦
    認定，被告在該案之罰鍰以是否居於主導性、配合調查程度
    、營業規模及獲利金額、違法程度等考量，在行政處分之方
    法與目的間，尚稱均衡，自無違比例原則。
２、至於台灣中油與台塑石化聯合漲價案之行為，係屬透過媒體
    放話以交換訊息之促進行為，且究台灣中油之價格本由政府
    訂定，當具市場地位之台灣中油對外宣佈調漲價格時間與幅
    度，台塑石化據以追隨，該等行為雖屬聯合行為，惟渠等違
    法行為對交易秩序危害程度等與本案違法手段、目的等情狀
    尚屬有間。對照本件，外有犯罪組織及地方民代背景，內有
    嚴密組織（5 人小組及定期集會）及同業間相互制裁措施（
    繳付保證金，迄今款項流向不明，集資補貼對付新崙分裝廠
    ）及各地區之桶裝瓦斯市場運作，以達壟斷市場之效果，甚
    至發生多起刑事案件（王伯常疑以低價銷售不服北管會運作
    遭槍擊身亡，陳進祺前市議員遭槍擊身故前，參與北投士林
    瓦斯圍事案、汐止瓦斯行遭砸店、北市信義區友人瓦斯行車
    輛遭縱火等案），該手法不僅惡劣，且不當利得更高達10億
    元以上。
３、有關惡性重大事證資料，參酌原處分第113 頁刑事警查局移
    送書及台北市公會理事長劉政次證詞、第10頁檢舉人指稱內
    容、第63頁、第81頁等；繳交保證金及進行補貼部分參酌第
    69頁至73頁；建立同業相互監督機制以穩定市場部分，參酌
    第12頁、第15頁、第21頁、第22頁、第24頁、第29頁、第33
    頁、第40頁及第52頁相關證人證詞；限制交易對象部分，參
    酌第27頁、第29頁、43頁、44頁及第49頁案關分裝場證詞。
４、原告所稱之處分案例與本件違法狀況、對市場秩序之破壞程
    度、獲利均顯然有別，豈能並論？蓋事涉個別違法事業違法
    情節，對公共利益、競爭秩序危害程度及營業規模等諸多因
    素之差異，是各家公司罰鍰金額自有不同。再者，本件概依
    原告所提供之灌氣數量為依憑，已有從輕論處之效果。被告
    考量前述法律明確授權而作成裁處原告罰鍰之決定，此決定
    過程恪遵相關程序，實無違背行政程序法第161 條所稱行政
    自我拘束原則或裁量濫用之情形，且亦未違反平等原則。
(八)末查各事業應依其個別經營規模、成本、管理及市場競爭等
    狀況自行決定售價，在市場機制之自由競爭下，所謂之合理
    成本及合理售價應係個別事業實際經營時之參考指標，斷不
    能作為業界每一家事業通用之基準，進而拘束被告執法及裁
    處罰鍰額度之考量，否則即有干預市場機制之嫌。以發軔於
    美國之競爭法案例為例，在美國FTC 實質上已介入廠商價格
    決定過程（而且此一作為似乎也可以在聯邦最高法院對FTC
    或DOJ 相當廣義的職權範圍界定判例中取得背書），但嚴格
    來說，即使FTC 於相關的裁決中表達了其對市場價格是否公
    平的關切，其所運用之規範手段皆仍屬間接提供訂定價格所
    需遵循的基本原則，如不得採行基點訂價、1 次付清訂價（
    lump-sum pricing）、訂價需依成本、邊際利益及其他合法
    考量等，以引導當事人決定出其認為合理的價格，而非直接
    告訴當事人市場價格應在那裏。在名案U.S.v.Trans-Missou
    ri Freight Association中（166U.S.290【1896】.）， 聯
    邦最高法院將鐵路貨運協會會員間之聯合協議（包括價格協
    議）宣告為當然違法之行為。雖然該案之判決受到不少學者
    與法院之批評與修正，針對被告所提之聯合價格乃為避免鐵
    路運輸業者從事毀滅式競爭之合理價格的抗辯，Peckham 大
    法官指出，所謂的合理價格，如果指的是足以確保股東公平
    與合理之利潤，則此往往涉及產業風險之評估。若指的是資
    本財投入之一定報酬率，則該報酬率應為多少？還是合理價
    格另有所指？類此問題的考量，皆很可能使合理價格的認定
    標準，全由被告之標準來決定。正因為此一高度的不確定性
    ，使得Taft法官在2 年後的Addyston Pipe 一案判決中，說
    出了考量聯合行為勾結價格的合理性為何，就如同「航行於
    懷疑的大海」 (set sail on the sea of doubt) 的反托拉
    斯法名言（United States v. Addyston Pipe & Steel Co,
    85 F. 271, 283【6th Cir. 1898 】, aff'd, 175U.S.211
    【1899】.）。 引申而言，美國聯邦最高法院基於高司法成
    本考量，而對人為介入市場價格決定過程所採取之不信任與
    保留態度，在當試圖決定具體價格之一方為政府部門時，除
    非涉案產業為受管制之產業，否則，應無排除適用之正當理
    由。
(九)被告並未創設新裁罰基準，而係為方便區別及齊一標準，乃
    就原告之不當利得為推估，而計算原告不當利得之基礎，係
    以原告等違法業者合意後之價格扣除以往有效競爭下之價格
    作基礎，原處分裁處罰鍰並無違誤。
    理  由
壹、兩造不爭之事實及兩造爭點：
    如事實欄所述之事實，業據提出原處分如附表1 證據欄所載
    證據、本院93年度訴字第488 號判決為証，原告對該證據形
    式上之真正並不爭執，兩造爭點厥為：
（一）謝茂盛之行為是否與原告無關？原處分就原告違法期間之
      認定有無違誤？
（二）被告依裁罰表（二）（如附表2 ）計算罰鍰金額有無違誤
      ？有無未依公平交易法施行細則第36條前5 款或其所訂定
      之裁罰基準加以裁罰？
（三）原處分就原告「違法所得利益」之認定有無違誤？
（四）原處分有無違反比例原則及公平原則？有無差別待遇？
參、本院之判斷：
一、本件應適用之法條與法理：
（一）公平交易法第41條規定：「公平交易委員會對於違反本法
      規定之事業，得限期命其停止、改正其行為或採取必要更
      正措施，並得處新台幣5萬元以上2,500萬元以下罰鍰．
      ．．」
（二）公平交易法施行細則第36條規定，被告量處罰鍰時，應審
      酌一切情狀，並注意下列事項：1、違法行為之動機、目
      的及預期之不當利益。2、違法行為對交易秩序之危害程
      度。3、違法行為危害交易秩序之持續期間。4、因違法行
      為所得利益。5、事業之規模、經營狀況及其市場地位。
      6、違法類型曾否經中央主管機關導正或警示。7、以往違
      法類型、次數、間隔時間及所受處罰。8、違法後悛悔實
      據及配合調查等態度。
二、謝茂盛係代表原告加入聯合行為：
（一）依北管會成員提供之「瓦斯分裝同業互助會辦法」，記載
      參加人名單包括「星海石油氣事業股份有限公司／謝茂盛
      」，並由謝茂盛簽名，足證謝茂盛係代表原告參與所謂之
      「瓦斯分裝同業互助會」。惟該「瓦斯分裝同業互助會」
      成員業者所繳交之「互助金」，實為「維持市場安定保證
      金」，以作為配合聯合行為運作之相互保證及限制市場競
      爭之用等情，有如附表一所示之聯名帳戶之資金流動資料
      及關係人證詞可証。
（二）依原處分第18頁所載，原告總經理謝茂盛於91年1月31日
      到被告處所為陳述紀錄：「88年4、5月間即由互助會會長
      高河炎先生邀集本人參加，因本場尚未成立所以欣然以個
      人名義加入」、「本公司籌備階段本公司會以本人帳號進
      出資金，本公司於89年1月成立後就以公司名義進出資金
      。至於互助會本公司係以本人個人身分代表參加，所以本
      人所繳300多萬元之互助金，也是公司的錢。」及91年7月
      2 日陳述紀錄：「同業之互助會雖然在88年5月就成立，
      但是本公司在88年6月以前尚無資金短缺，所以不需要借
      支。本公司的借支作業是由我經手，我都先以電話向高河
      炎告知借支金額，高河炎決定後再告知黃煌林，再由黃煌
      林拿葉林金鳳開立的支票給我。」、「本公司欲借支的金
      額是由本公司董監事會討論決定的。」，可知謝茂盛所代
      繳及領取之互助基金皆為原告所有，足證原告於籌備階段
      即以謝茂盛之名義代表加入互助會（即「北管會」），並
      於正式設立登記後配合系爭聯合行為之運作。
（三）另據原告董事長甲○○91年8月7日陳述紀錄：「因為本公
      司總經理謝茂盛在瓦斯行業甚久，所以相當瞭解瓦斯行業
      的特性。我記得在88、89年間謝茂盛來找我投資星海，而
      且我會成為星海公司的董事長也是公司股東經由神明的指
      示才推選我成為星海的名義負責人」、「就如前面本人所
      陳述，星海公司的相關業務都是由謝茂盛全權負責，因此
      對於星海公司參與北部地區分裝同業所組成『瓦斯分裝同
      業互助會』的詳細情形，我也是不瞭解，但是本公司總經
      理謝茂盛就此情形應該瞭解」，可證原告確係由謝茂盛代
      表加入北管會。
（四）依原處分書第67頁至69頁所載，原告於89年4 月間所認捐
      8 萬元之安全管理基金，亦係由北管會聯名帳戶之資金支
      付，益證原告係北管會成員之一。
（五）復依原處分第81頁所載，三重某瓦斯行證稱：「本人向星
      海提氣一段時間後，謝茂盛當上分裝廠聯管會召集人，向
      我表示『下個月每家分裝廠都要提高氣價及運裝成本每公
      斤1元』」、「88年間聯管會黃煌林、陳大選、林海雄、
      謝茂盛等組成5人小組，廖良謙同時為召集人，因此，分
      裝廠聯管會為聯合調高價格，密集開會」，益證原告確有
      參與系爭聯合行為。
三、原處分就原告違法期間之認定並無違誤，被告罰鍰裁量表並
    未將原告88年間灌氣量納入計算：
（一）原告雖主張謝茂盛係89年2月始擔任總經理，並提供89 年
      2月起之灌氣數量資料，惟被告於91年8月14日訪查同達興
      、彤達、台液等3事業之副總經理陳招治，渠證稱：「88
      年2月1日謝茂盛正式離開合發之主管幹部，加入彤達成為
      股東（同時也有投資台液分裝廠，目前星海之股東在當時
      88年間陸續持有台液股權之13%），同時也從合發帶走十
      幾個客戶到彤達灌，因此，在88年間，這十幾家客戶都是
      彤達之客戶。」「謝茂盛在88年間在彤達擔任在職股東，
      在彤達分裝廠之業務性質與我類似，只不過他管他的客戶
      ，我管我的客戶。不過，在89年1 月星海復業之前，我們
      分裝廠業者並不知星海已復業、謝茂盛利用投資台液分裝
      廠及彤達分裝廠之機會，在88 年間利用投資彤達分裝廠
      （承租台液分裝廠之灌裝台）灌自己帶來之客戶，直到星
      海分裝廠於89年初正式復業後，退出彤達，謝茂再以星海
      名義承租台液分裝廠之灌裝台之二分之一從事灌裝業務。
      」顯見星海謝茂盛於88 年間以在職股東身分將所灌之氣
      量計算於彤達分裝場名義下（彤達係承租台液分裝場）。
（二）同達興副總經理陳招治91年7月4日到會陳述「89年間官成
      將其在台液之股份分別賣給寧揚及星海小謝（星海小謝也
      同時跟本公司李老闆買少許台液股份），所以台液的股份
      中，彤達、同達興的股東約持有近50%股份，聯瑞約持進
      10%、星海約10%，寧揚約10%，另少許股份由龍門蔡寶國
      持有。台液之股份分別由同達興、彤達、聯瑞、星海、寧
      揚、龍們蔡保國等人持有」、91年8月14 日本會派員持函
      訪查同達興、彤達、台液副總經理陳招治：「（提示同達
      興公司所提供之88年12月之客戶國產煤氣、中華煤氣、永
      倫、正武、三同等20家瓦斯行客戶異動前提氣數量之分裝
      費單價資料影本2張）請問這些客戶是否於89年1月離開？
      至那一家分裝廠提氣？（經檢視後）這20家瓦斯行客戶幾
      乎都是小謝（星海謝總）之客戶，不過其中關渡、大忻（
      誤植為天忻）並非小謝客戶，原本在本公司提，後來改至
      聯達灌裝。另外，九分煤氣行有跑到星海，但後來又跑回
      彤達，係因這家瓦斯行屬塗振東之子女所經營之瓦斯行（
      在鶯歌），因需要儲存證明，所以才跑回彤達灌。所以，
      我才在這2張資料註記89年1月離開，以表示這些客戶係於
      89年元月跟星海謝總經理離開。」顯見，星海分裝場之客
      戶於89 年1月由彤達移轉至星海，然仍同址灌裝（灌裝台
      承租人由彤達移轉至星海）。
（三）星海總經理謝茂盛91年1月31日到會陳述：「89年1月向原
      先負責人買下星海後即遷廠至林口鄉﹔目前本公司廠房係
      以承租方式經營；本人並未投資分裝場或經銷商（經查謝
      茂盛係台液董事）「本公司籌備階段本公司會以本人帳號
      進出資金，本公司於89年1月成立後就以公司名義進出資
      金。至於互助會（88年4月、5月）本公司係以本人個人身
      分代表參加，所以本人所繳3百多萬元之互助金，也是公
      司的錢。」星海謝茂盛91年7月2日到會陳述：「在88年中
      至88年底農曆年期間因老同事要求，我至內壢中生瓦斯行
      幫忙，89年2月初開始，我始服務於本公司，任總經理職
      至今。」「88年中旬至88年底，雖因老同事請託至中生瓦
      斯行幫忙，但我也是每天上下班，月薪3萬元，每月有4天
      休假，像一般員工一樣。至於會投資星海公司是因為董事
      長甲○○先生於88年9 月找我投資星海，」「同業之互助
      會雖然在88年5月就成立，但是本公司在88年6月以前尚無
      資金短缺，所以不需要借支。本公司的借支作業是由我經
      手，我都先以電話向高河炎告知借支金額，高河炎決定後
      再告知黃煌林，再由黃煌林拿葉林金鳳開立的支票給我，
      我都是在黃煌林處簽名後才領取支票，簽名後才給支票是
      互助辦法的規定。」，星海董事長甲○○91年8月7日到會
      陳述：「我本人並無持有台液分裝場的股份。至於星海公
      司的部分，我曾聽本公司總經理謝茂盛說過星海公司的確
      是持有台液的股權，但因我對瓦斯行業不甚了解所以很少
      去過問星海公司的業務，因此有關星海公司相關業務的詳
      細情形，要問謝茂盛會較清楚。」。
（四）星海於89年1月成立，惟早在88年間，星海即以謝茂盛個
      人名義參與聯管會之運作，包括資金亦同，惟因星海欠缺
      分裝場，故利用投資彤達公司方式，以彤達名義在台液分
      裝場從事灌氣，直至89年1月星海成立後，改以直接投資
      台液分裝場方式，仍在原址灌氣，但彤達於89 年1月註銷
      該等星海客戶，至於星海謝茂盛在88年間雖兼具彤達在職
      股東、星海股東身分、北管會5人小組成員等多重身分，
      應與謝個人以內壢中生瓦斯行員工身分投保有關，至89年
      2月始變更身分（按中生煤氣行負責人李慶順91年5月28日
      證稱：德基泰爆炸後，德基泰電話通知並分配其至鴻奇提
      氣，且於89年5月至9月間其係由德基泰收款再由德基泰交
      予鴻奇。德基泰爆炸時，桃園地區分裝場會以德基泰客戶
      就近分配支援灌氣。桃園地區瓦斯行皆清楚，瓦斯行任意
      更換提氣對象，即可能遭分裝場放牌殺價），惟被告並未
      重複計算星海之灌氣數量。
四、被告可得適用裁罰表（二）（如附表2 ）計算罰鍰金額：
（一）查「本件公平會於裁處瓦斯分裝業者罰鍰時，確有製作各
      分裝場之裁處罰鍰額度參考表，並將各業者之違法積分逐
      項予以加總，最後得出各業者之違法總積分及建議罰鍰金
      額（該參考表附於原處分卷1-7 ），‧‧公平會於製作上
      開罰鍰額度參考表並計算積分後，並未依違法等級及罰鍰
      額度表上之積分及罰鍰金額而為裁罰，而係另創裁罰標準
      ，以灌氣數量及不當得利核估、違法期間、是否主謀等三
      者為裁罰標準‧‧是公平會業已依照罰鍰額度參考表上應
      考量之項目予以綜合裁量，且其另創之裁量標準係以最低
      罰額為基準，即灌氣數量400 噸以下者罰鍰金額600 萬元
      ，之後每增加300 噸罰鍰金額即增加360 萬元，而2,000
      噸以上者則罰以法定最高金額，此屬等比級距，較為公平
      ，而非如原判決所言，灌氣噸數愈大者罰鍰愈輕，並無原
      判決所稱之違反平等原則或比例原則，雖未完全依照該參
      考表上之違法等級及罰鍰額度表裁處其罰鍰金額，惟已具
      體說明其裁處之標準及理由，雖未充分說明其為何未依違
      法等級及罰鍰額度表裁罰之理由，惟此屬得以補充說明之
      事項，尚難僅因原處分未充分說明該部分之理由，即認原
      處分之裁量涉有違法」，最高行政法院96年度判字第1617
      號判決理由已有敘明，可知被告公平會依罰鍰額度參考表
      計算積分後，非不得依裁罰表（二）之標準來決定罰鍰金
      額，本院自應受發回意旨之拘束。
（二）被告未依違法等級及罰鍰額度表（表一）裁罰，有其必要
      ：
     1、考量公平交易法之罰鍰上限為2,500 萬元，而被告委員
        會議審議前，各違法業者所勾稽之罰鍰建議金額以2,40
        0 萬元居多，爰由委員提議以灌氣數量超過1,600 公噸
        之級距為罰鍰金額2,400 萬元，以下每300 公噸級距減
        罰360 萬元罰鍰作為基準，直至400 公噸級距以下者之
        罰鍰為600 萬元止，其中700 公噸-999公噸級距之罰鍰
        為1,320 萬元。
    ２、「裁罰基準以400 公噸起算，400 公噸以下罰鍰600 萬
        元，超過400 公噸以每300 公噸為一級距加罰360 萬元
        罰鍰，至超過1,600 公噸之級距，累計加罰至2,400 公
        噸等所為罰鍰考量」之理由：
      I、按桶裝瓦斯分裝場屬關鍵性設施，每家場區之大小容
          有差異，惟設備投資金額及灌裝能力相差無幾，因此
          為攤抵固定投資成本，倘業者灌氣規模太小，攤抵固
          定成本過高，並無競爭能力，勢必因不堪累賠而為市
          場所淘汰，又倘灌氣規模太大，超出最適經營規模，
          除將提高成本亦將減低服務效能，客戶勢必轉向鄰近
          競爭對手進行交易，爰若市場存有足夠競爭，市場機
          制亦會使各分裝場之規模趨近於相差無幾。
      II、國內11家液化石油氣經銷商平均每月銷氣數量約10萬
          公噸，其中尚有約1 萬公噸流用工業用氣使用，換算
          國內約120 家分裝場業者之每月灌氣規模約為750 公
          噸。另依據表2 裁罰基準之31家分裝場業者平均每月
          灌氣數量統計可知，該等業者之平均每月灌氣數量約
          830 公噸，故以700 公噸-999公噸作為本件處分之標
          準級距，每300 公噸作為級距，另以400 公噸作為業
          者生存門檻，而以1,600 公噸作為高產能門檻。
      III、由中鼎、福崗及榮星之灌氣規模均小於400 公噸，並
          分別獲取北管會或桃管會之補貼，可見小場若無一定
          氣量勢難生存，而小場衝量又恐危及系爭聯合行為之
          運行，爰由聯管會於以補貼，另單一灌裝場月均灌氣
          數量超過2,000 公噸者，全國僅寧揚1 家（北誼興係
          以2 場之規模合計），足見被告裁罰表（二）之裁罰
          基準並無違誤。
    ３、被告確有依公平交易法施行細則第36條前5款或其所訂
        定之裁罰基準加以裁罰：
      I、原告違法行為動機：惡性重大，等級為A（0.9分）；
          違法行為之目的及預期之不當利益：不論是否為預謀
          ，但預期不當利益大，等級為A（0.9分）；違法行為
          對交易秩序危害程度：極嚴重，等級為A（1.8 分）
          ；違法行為違害交易秩序持續期間：長，等級為B（
          1.4分）；違法行為所得利益：極高，等級為A（1.8
          分）；違法事業之規模、經營狀況、營業額：一般，
          等級為B（0.5分）；違法事業之市場地位：一般，等
          級為C（1.0分）；違法類型是否經導正或警示：未曾
          導正或警示，等級為B（0.3分）；事業或經營者以往
          違法次數：初次違法，等級為C（0.2 分）；事業或
          經營者以往違法類型：初次違法，等級為C（0.2分）
          ；事業或經營者以往違法間隔時間：初犯，等級為C
          （0.2分）；悛悔實據及配合調查等態度：不佳，等
          級為A（2.0分）；綜合其他判斷：等級為C（1.8分）
          ，上開等級總計13分，依被告自訂之「違法等級暨罰
          鍰額度」8、「11.8至13.1分，罰鍰1,501至2,000萬
          元」規定，被告原擬以處分原告2,000萬元。
      II、惟考量依上開裁罰表勾選後所定裁罰金額同為2,400
          萬元者之被處分事業即達17家之多，嗣經委員會議決
          議，應審酌本案案情複雜、違法期間、對交易秩序危
          害鉅大及調查期間各業者配合調查之程度各不相同等
          情，為期本件各事業之處分更臻公平起見，爰以上開
          裁罰基準表為基礎，並輔佐以個別事業之月均灌氣規
          模、不當利益、違法程度及配合態度等因素作為裁罰
          補充基準，以原告月均灌氣量超過790公噸，違法持
          續期間超過24個月，粗估限制競爭利益之不當利得（
          或避免所失利益）超過3,300萬元，而依灌氣規模（
          超過700公噸等級）、違法期間及配合角色論處950萬
          元之罰鍰（即1,320萬元乘以24/30，再乘以0.9），
          並未處分其所稱88年間在合發灌裝之氣量，另佐以原
          告每月提氣成本高達上千萬元（以每公斤15元計）觀
          之，年週轉金額亦超過1億元，而得出最終金額950萬
          元。
      III、按公平交易法施行細則第36條規定之前5款中，除第2
          項「違法行為對交易秩序危害程度」外，其第1款「
          預期之不當利益」，第3款「違法持續期間」，第4款
          「違法所得利益」及第5款「事業之規模、經營狀況
          及其市場地位」均有正向關聯，蓋原告因違法行為之
          不當利得，與其灌氣數量、持續期間有關，而違法事
          業之灌氣數量多者，其灌氣規模即大，因此，本件之
          處分家數共30家，被告為方便區別及齊一標準起見，
          乃綜合前5款考量項目，特別說明依灌氣數量作分別
          裁處不同罰鍰之量尺，而實際裁罰金額再依違法持續
          期間作比例計算，至於違法程度、配合調查程度、提
          供資料（即第8款「配合調查等態度」）等情形即作
          為加減分之考量參考，主謀者維持原金額，配合者予
          以打折9成；至於同條之第6款「違法類型是否經中央
          主管機關導正或警示」及第7款「以往違法類型、次
          數、間隔時間規定及所受處罰」之適用，除北誼興業
          公司外，其餘各家違法事業均適用最低等級。準此，
          原處分裁罰所依據之指標，已涵蓋前述公平交易法施
          行細則第36條所有違法情狀考量因素，並未逸脫裁處
          罰鍰額度參考表之內容，且運用於其裁罰表（二）內
          ，原告主張被告未依公平交易法施行細則第36條前5
          款或其所訂定之裁罰基準加以裁罰云云，不足採信。
三、原處分就原告「違法所得利益」之認定，並無違誤：
（一）原告稱未聯合其他同業將運裝費用調高至3元以上云云，
      惟查：
    １、依原告所提供運裝價格資料，縱使原告對於其親友之瓦
        斯行收取較低價格之運裝費，然其對於一般瓦斯行所收
        取之運裝費仍高達每公斤約2.475 元（不含小運費），
        以89年1 月原告運裝費資料顯示，其中有10家瓦斯行之
        運裝費（僅計分裝費及大運費）單價為每公斤2.475 元
        ，如加上小運費1 元，合計即為3.475 元，顯然原告確
        有配合系爭聯合行為之運作將其運裝費維持在3 元以上
        。
    ２、原告雖稱其對下游瓦斯行有實施折讓價格，惟原告自可
        逕向瓦斯行收取折讓後之實際價格，並核實出具發票，
        而毋庸刻意以本件被處分人等所合意之運裝價格出具發
        票，原告此舉顯為證明其有配合系爭聯合漲價之運作，
        以避免系爭聯合行為之其他參與事業採取報復行動，原
        告事後再佐以折讓，僅屬與其客戶股東之利益安排。
（二）查分裝場在桶裝瓦斯垂直銷售層級擁有關鍵性設施，具掌
      握通路之優勢市場地位，故分裝場之收入或利益來源可以
      至少有七項，包括大運費用（分裝場赴中油及台塑石化提
      氣之槽車運輸費用）、灌裝費用，「小運」費用（小運係
      指分裝場將灌妥之桶裝瓦斯運至瓦斯行之運費）、「灌氣
      時允許之合法誤差氣收入」、「鋼瓶回收時之殘氣收入」
      、「開立儲存證明費用」及退佣等共計七種收入，其中退
      佣為經銷商將一部份之售價折讓給分裝場，而大、小運費
      及分裝費一般合稱為運裝費，係獨立分裝場之主要收入，
      甚至分裝業者會選擇最有利之項目進行收費，以北桃而言
      ，即將大運外包給同達興，另六統多選擇不含小運之大運
      及灌裝費用（即由瓦斯行自運），另依業者之操作成本來
      看（處分書第73頁），大運費用由深澳運至桃園每公斤約
      在0.35元，由桃園廠運至分裝場之大運費用約0.2 元，是
      以北部地區之大運費用平均應在0.3 元以下（係以桃園廠
      及深澳站二地之大運平均成本而言），復據德基泰分裝場
      於89年5 月13日爆炸後，分別委託北誼興及日華支援代灌
      之分裝費為0.4 元及.7元來看，分裝費用應在0.6 六元以
      下，甚至為0.4 元，而德基泰向被告表示，其向客戶所收
      之大運為0.7 元，分裝費為0.5 元至0.8 元，小運皆由客
      戶自運（瓦斯行自運者一般都由分裝場扣除0.9 元小運）
      ，觀諸寧揚分裝場、北部瓦斯、北誼興桃園場、桃和、福
      崗等五家分裝場均在88年4 月起，將渠等之運裝費用由每
      公斤1.9 元以下調高至3. 4元，該等未聯合調漲前之運裝
      價格1.42元至1.72元，應即為市場有效競爭價格。且此僅
      就運裝費用之利益為推估，尚不含殘氣、標準公差、退佣
      等利益（參處分書第69頁說明），被告之推估並非未列出
      數據。
（三）又分裝業者因對瓦斯行客戶之小運需付出更多成本，分裝
      業者對瓦斯行客戶多會採取讓瓦斯行自負小運，造成帳面
      上之運裝費用僅每公斤2 點多元之情形，但分裝業者實際
      獲利並未因此而減少。以未繳錢予桃管會之六統為例，在
      其對新竹苗栗31家瓦斯行客戶所收取之運裝費用中，其中
      8 家瓦斯行包含小運費用之毛利每公斤高達0.255 元－1.
      8 元，而未收小運費用之23家瓦斯行客戶中，每公斤毛利
      為0.25元至1.9 元（見六統資料彙陳表），可知分裝場並
      未因瓦斯行自運而減少獲利，原告之情形亦可作同一推估
      。
（四）90年初，各業者之運裝費用雖有下滑，但因李長榮及台塑
      加入，競爭激烈，致經銷商給分裝場之退佣曾增加至每公
      斤達1.7 元以上（見原處分60頁之說明），例如經銷商寧
      揚對日華分裝場、北部瓦斯對桃和、及北誼興興對莒隆分
      裝廠在有退佣之後，運裝費用雖有調降而下滑，但加計退
      佣後之毛利更有高至每公斤4 元以上之情形，此有如附表
      3 各經銷商、分裝廠對退佣之證詞及附卷之相關資料（原
      卷號明細第１－１６及１－９北海李水樹等人陳述紀錄）
      可稽，原告自應為同一推估。可知實際上業者本次聯合行
      為之毛利每公斤達4 元以上，扣除實際成本、利潤後，原
      告於本次聯合行為中之不當利得遠高於被告之推估。更何
      況被告就業者利益、成本之推估，不可能極度精準，只能
      粗估，且業者因聯合行為所「減少利失」之利益，亦不易
      推估，原處分此部分認定並無違誤，原告主張利潤未予扣
      除云云，尚不足採。
四、原處分並未違反比例原則及公平原則：
（一）以本件30家違法業者而言，雖同屬分裝場階層，然北誼興
      業、寧揚與北部瓦斯俱為兼賣大氣業者（即為兼營上游供
      應商），聯億與山盟亦有兼營驗瓶業務，因此資本額之多
      寡並非等同「事業之規模、經濟狀況及其市場地位」，須
      進一步予以檢視並需扣除非關本案系爭業務。又就實務運
      作而言，新設一分裝場，非有6,000萬元以上資金不可，
      事業以融資、合夥、募股或借債等管道分別籌資，其資本
      額所彰顯之意義即形弱化，加上分裝場設立時點不一，折
      舊攤抵設備時點不一，被告裁罰額度表「事業之規模、經
      濟狀況及其市場地位」所考量之因素，不僅充分考量資本
      額因素，亦將業者之灌氣規模、經濟狀況及市場地位，甚
      至業者間彼此進行補貼之因素予以考量在內。
（二）被告未依違法等級及罰鍰額度表（表一）裁罰，既有其必
      要，則二個裁罰金額標準所生之結果亦可能相異，原處分
      依新設標準，以原告月均灌氣量超過790公噸，違法持續
      期間超過24個月，粗估限制競爭利益之不當利得（或避免
      所失利益）超過3,300萬元，而依灌氣規模（超過700 公
      噸等級）、違法期間及配合角色論處950萬元之罰鍰（即
      1,320 萬元乘以24/30 ，再乘以0.9 ，此未計入原告所稱
      88年間在合發灌裝之氣量），另佐以原告每月提氣成本高
      達上千萬元（以每公斤15元計），年週轉金額亦超過1 億
      元，而得出最終金額950 萬元，只是依表（二）標準必然
      之結果，且較被告依據裁處罰鍰額度表試算出原擬金額為
      低，尚無違反比例原則、平等原則之情事。
（三）何況，被告曾於90年1月間針對南部地區27家分裝業者於
      89 年4月至89年12月間所為之聯合調漲運裝費用行為，處
      予1.33億元之高額罰鍰處分，該案被處分業者供稱係觀摩
      北部地區之北管會及桃管會之運作所學的，被告對本件裁
      罰基準與南部聯合漲價案所考量因素亦均相同，除均依據
      公平交易法第41條、公平交易法施行細則第36條及裁罰額
      度參考表等規定為裁處罰鍰金額外，亦均係以主導性、獲
      利程度、配合程度等情節予以審酌各家違法事業之罰鍰金
      額，最高行政法院93年3 月4 日93年度判字第213 號等判
      決書亦認定，被告在該案之罰鍰以是否居於主導性、配合
      調查程度、營業規模及獲利金額、違法程度等考量，在行
      政處分之方法與目的間，尚稱均衡，自無違比例原則。
五、原處分並無差別待遇：
    原告雖舉出臺灣中油及台塑石化等業者聯合行為處分案與本
    件間之罰鍰金額為比較，認被告對本件罰鍰過高，違反平等
    原則云云，惟查：
（一）台灣中油與台塑石化聯合漲價案之行為，係屬透過媒體放
      話以交換訊息之促進行為，且究台灣中油之價格本由政府
      訂定，當具市場地位之台灣中油對外宣佈調漲價格時間與
      幅度，台塑石化據以追隨，該等行為雖屬聯合行為，惟渠
      等違法行為對交易秩序危害程度等與本案違法手段、目的
      等情狀尚屬有間。對照本件，外有犯罪組織及地方民代背
      景，內有嚴密組織（5 人小組及定期集會）及同業間相互
      制裁措施（繳付保證金，迄今款項流向不明，集資補貼對
      付新崙分裝廠）及各地區之桶裝瓦斯市場運作，以達壟斷
      市場之效果，甚至發生多起刑事案件（王伯常疑以低價銷
      售不服北管會運作遭槍擊身亡，陳進祺前市議員遭槍擊身
      故前，參與北投士林瓦斯圍事案、汐止瓦斯行遭砸店、北
      市信義區友人瓦斯行車輛遭縱火等案），該手法不僅惡劣
      ，且不當利得更高達10 億 元以上，與前揭中油、台塑聯
      合行為之違法狀況、對市場秩序之破壞程度、獲利均顯然
      有別，自不可能為相同之處置。再者，本件概依原告所提
      供之灌氣數量為依憑，已有從輕論處之效果，原處分自未
      違反平等原則。
（二）原告縱未親自參與前揭刑事案件，但其參加北管會組織，
      繳交高額款項，配合組織運作，其提供經費於前，坐享聯
      合行為之成果於後，對前揭刑事案件即不能以未參與而置
      身事外。
六、從而，原處分並無不法，訴願決定予以維持，亦稱正確。原
    告徒執前詞，訴請撤銷，為無理由，應予駁回。
肆、兩造其餘攻擊防禦方法均與本件判決結果不生影響，故不逐
    一論述，併此敘明。
據上論結，本件原告之訴為無理由，爰依行政訴訟法第98條第1
項前段，判決如主文。
中    華    民    國    97    年    11     月    5    日
                    臺北高等行政法院第二庭
                              審判長法  官  徐瑞晃
                                    法  官  陳金圍
                                    法  官  畢乃俊
上為正本係照原本作成。
如不服本判決，應於送達後20日內，向本院提出上訴狀並表明上
訴理由，如於本判決宣示後送達前提起上訴者，應於判決送達後
20日內補提上訴理由書（須按他造人數附繕本）。
中    華    民    國    97    年    11     月    5    日
                                    書記官  陳圓圓


司法院資訊處製作；財團法人民間司法改革基金會備份。
